【裁判字號】    92,上訴,637
【裁判日期】    920603
【裁判案由】    殺人未遂等
【裁判全文】
臺灣高等法院臺中分院刑事判決                    九十二年度上訴字第六三七號
    上  訴  人
    即  被  告  戊○○
    選任辯護人  阮春龍
右上訴人因殺人未遂等案件，不服臺灣南投地方法院九十一年度訴字第五九五號中華
民國九十二年二月十二日第一審判決（起訴案號：臺灣南投地方法院檢察署九十年度
偵字第五二○號、九十一年度偵緝字第五十六號、九十一年度偵字第二四一五號、二
八八五號），提起上訴，本院判決如左：
    主      文
原判決關於戊○○使人受重傷及定執行刑部分均撤銷。
戊○○使人受重傷，未遂，處有期徒刑參年。
    事      實
一、戊○○與許綜興係國小及國中同學，與丙○○則係國小同學，另李雯琳則係其女
    友。戊○○因不滿其女友李雯琳於民國（下同）八十九年十二月間某日，在南投
    縣南投市○○里○○路○段二一七巷一號七彩湖ＫＴＶ內，遭己○○摑打臉頰，
    竟於同年月十日下午八時三十分前某時，以電話聯絡己○○至上開ＫＴＶ內談判
    。戊○○即以要己○○道歉為由，要求李雯琳陪同其前往該ＫＴＶ，並以要與人
    談判為詞，邀約許綜興及丙○○一同前往，旋四人即共乘戊○○所有車牌號碼Ｍ
    九─一三八五號自用小客車欲前往上開ＫＴＶ，在該自小客車上，戊○○將一把
    黑色手槍（無證據證明有殺傷力）放置於李雯琳所攜帶之皮包內，並聲稱該黑色
    手槍為假槍。嗣己○○夥同陳志斌、李春生、李春生之某位友人等四人，先行抵
    達該ＫＴＶ編號Ｖ一（後改為Ａ一）包廂後，於同日下午九時三十分許，戊○○
    等四人進入該包廂內，隨後該ＫＴＶ負責人甲○○及經理丁○○亦進入該包廂內
    。嗣因戊○○與己○○談判破裂，戊○○竟基於以脅迫妨害人行使權利之犯意，
    自李雯琳皮包中取出預藏之該把黑色手槍（未據扣案），瞄指在場之陳志斌、李
    春生、李春生之友人、甲○○及經理丁○○等人，並拉動槍機滑套，口出不關你
    們的事等語，威脅渠等不可擅動，以此之方式妨害在場之陳志斌等人之行動自由
    (此部分業經判決確定)。又因己○○之態度並不友善，使戊○○等人認為己○○
    並無認錯、道歉之意思，戊○○等人乃基於教訓己○○之普通傷害之犯意聯絡，
    先由丙○○持攜帶之戊○○所有之木質球棍一支往己○○之背部與手部各打一下
    ，戊○○即把球棍拿過去並交給李雯琳，要李雯琳打己○○，李雯琳隨即以該球
    棍輕打己○○之背部與手部數下（傷害部分業經撤回告訴），戊○○見狀並不滿
    意，竟萌使人受重傷害之犯意，將該球棍搶過去，朝己○○之頭部、胸部、背部
    、手部等處揮打己○○，旋己○○因傷重不支頭部靠於椅子之扶手時，戊○○見
    狀非但未就此罷手，復以球棒朝其頭部太陽穴猛擊一下，甲○○見狀即出言制止
    再打下去會打死人，戊○○始住手率同李雯琳、許綜興、丙○○等人逃離現場。
    己○○因遭戊○○以球棍猛烈毆擊，致受有左側額骨開放性骨折併前額葉硬腦膜
    上出血及頭皮、臉部多處撕裂傷等傷害，幸經立即送往南雲醫院初步急救，並轉
    送彰化基督教醫院救治，始免於難。
二、案經臺灣南投地方法院檢察署檢察官自動檢舉及南投縣警察局南投分局報請臺灣
    南投地方法院檢察署檢察官偵查起訴。
    理      由
一、訊據被告戊○○坦承有於右揭時、地持球棍毆打被害人己○○之事實，惟矢口否
    認有何殺人未遂或重傷害之犯行，辯稱：當天我是找己○○去談判而已，我質問
    他為何除了打我女友外，還放話說連我也要打，後來己○○口氣很不好，我們才
    動手打人，我們只想教訓他，沒有殺人或使人受重傷之犯意，只有打他的手而已
    ，我並沒有帶槍也未帶刀械，是我們在打的時候己○○閃避不小心被我打到頭的
    ，我在己○○倒地甲○○叫我不要打了之後，就離開了，我要離開時有叫現場的
    人趕快將己○○送醫，足證我並無殺人或使人受重傷之犯意云云，惟查右開犯罪
    事實分據證人丁○○、甲○○、陳志斌、李雯琳等人於警訊、偵查中證述在卷，
    證人甲○○於原審法院調查時證稱：「（法官問：當天情形如何？）．．我一進
    去就看到兩個男人站在被害人的後面，證人陳志斌坐在被害人的旁邊，他們就吵
    架，有一個人拿出槍來，認不出來是誰，從哪裡拿出來也沒有印象，站在被害人
    後面的壹個男人就拿棍子打被害人的背部及手，站在被害人前面的壹個男人就把
    棍子搶過來，就叫那個女的去打被害人，那個女的有打幾下，但不是打得很重，
    那個站在前面的男的就把棍子搶過來，打被害人頭部，打了好幾下，被害人就昏
    倒了，最後一次最嚴重，打頭部太陽穴，我們叫他不要打，這樣會把人打死。（
    法官問：幾個人打？）三個人打被害人，第一個就是站在被害人後面那個，打被
    害人背部跟手，那個女的也是打被害人手，最後就是拿槍那一個，只有拿槍那個
    人打被害人頭部。．．．（指定辯護人阮春龍律師問：當天被告打被害人有無看
    到？除了頭部是用棍子打，還有無打到那裡？）有看到。還有打到背部，手，胸
    部。（指定辯護人阮春龍律師問：被告不是針對頭部打？其他部位也有打？）不
    是只有打頭部，身體也有打。（指定辯護人阮春龍律師問：被害人昏倒後，被告
    還有無打被害人？）被害人倒在椅子的扶手後，被告還有打被害人的太陽穴。．
    ．．被告戊○○有打被害人的太陽穴。是在我說話之前。」等語（見原審卷第九
    十八、九十九頁），於本院調查時證稱：被告有拿槍出來，是真槍或是假槍我不
    知道，要我們不要動，我們沒有人敢動，然後就由丙○○拿棍子打被害人，我看
    到他打到被害人的背部，沒有打頭部，後來是那女孩子（指李雯琳）打被害人，
    女孩打己○○的時候他人還好好的，被告將棍子搶下來往被害人打下去，我有看
    到他打被害人的頭部有兩下，被害人的頭倒在椅子的扶手那裡，椅子是我自己做
    的，確實是扶手沒錯，我有看到被告的棍子有打到被害人的太陽穴，當時被害人
    被打到頭已經靠在椅子上面，已經快要昏倒了，被告打到太陽穴的時候被害人就
    昏倒了，我有出言制止再打下去會打死人，被告就沒有打了，人就離開了，當時
    場面很亂，我最確定的是被害人快要昏倒的時候，被告打到他的太陽穴後血就噴
    出來了，球棒只有壹支，後來打到一半有人出去拿了一根棍子進來，那不是球棒
    等語(見本院九十二年五月七日訊問筆錄)，證人丁○○於原審法院調查時證稱：
    「（法官問：當天情形如何？）被害人開壹台車過來，有三、四個人，．．．他
    們先坐在我們包廂裡面，後來我看到小姐跟他男朋友，總共四個人，三男一女，
    我跟王董（即證人甲○○）隨後進去，看到被告說為何打我女朋友，對方態度不
    是很好，意思說打就打了賠錢就好，要包紅包，有個人就說我們又不缺錢，己○○這邊就說要怎麼樣，．．．小姐的男朋友叫小姐從包包裡拿槍出來，不知是真
    槍還是假槍，坐在小姐旁的人，像是小姐的男朋友拿著槍叫其他人都坐過去，說
    不關他們的事，然後就拿槍比著被害人，說為何打我女朋友，他朋友就拿棒球棍
    打被害人背後，不知打幾下，又看到他另壹個朋友去外面拿另壹支棒球棍進來，
    那時就一場混亂，小姐的男朋友有叫小姐打被害人，小姐就輕輕打被害人幾下，
    小姐男朋友把棒球棍搶過來，就開始打被害人，我在旁邊說不要這樣，我就看到
    流血，我就不敢看了。（法官問：小姐的男朋友打被害人哪裡？）剛開始打背後
    ，看到後面有打到頭，我事後才看到血從被害人耳朵流出來，」等語（見原審法
    院第一○三、一○四頁），證人陳志斌於原審法院調查時證稱：「（法官問：進
    去發生情形？）進去時己○○跟對方說對不起，看可否包個紅包給對方，請對方
    原諒，被告戊○○說他沒有缺這條錢，要己○○去大廳給那位小姐打回來，己○○說這樣太過份，他沒有辦法接受，被告戊○○就從李雯琳的包包裡面拿出槍來
    ，就拿著槍對著我說，沒有你的事情，．．．．我就坐到旁邊去，己○○就被打
    了，誰先打我不清楚，因是四、五個人圍在一起，只知道被告戊○○、李雯琳有
    打己○○，其他人有無打己○○我就不知道。（法官問：打哪裡？）打己○○的
    頭。（法官問：用什麼東西打？）棒球棍。」、「許綜興在現場他有無打己○○
    ，我記不清楚」等語（見原審法院九十二至九十四頁），次查刑法上殺人未遂罪
    責之成立，以行為人有致人於死之決心為其主觀上之構成要件，倘行為人在主觀
    上並無致人於死之意思，即難以殺人未遂罪相繩，而判斷行為人於行為當時，主
    觀上是否有殺人犯意，除應斟酌其使用之兇器種類、攻擊之部位、行為時之態度
    表示外，尚應深入觀察行為人與被害人間之關係、衝突之起因，行為當時所受之
    刺激、下手力量之輕重、被害人受傷之情形及行為人事後之態度等各項因素，綜
    合研析，殊難遽以行為人持凶器揮向被害人之重要部位，即認其必有殺人之故意
    ，審酌本案被告戊○○事先已與被害人己○○約定談判，如具殺害己○○之犯
    意，依常理，必會事先準備足以致人於死之工具，而非僅攜帶供防身用之木棍，
    且如其所攜帶之該黑色手槍係真槍，僅可持之殺害被害人己○○，況且就處所之
    選擇，亦必選擇較隱密之場所以方便其殺人，而非選擇如本案發生地點之七彩湖
    ＫＴＶ公眾得進出之場所，就犯罪之動機而言，被告戊○○與被害人己○○，
    原先並不認識，更無任何恩怨，僅因本案發生前數日，被害人己○○打了被告戊○○之女友即證人李雯琳數下，被告戊○○因此心生不滿，惟此糾紛，並非深仇
    大恨，尚不足以使其萌生非致己○○於死地之動機，本案之所以發生，乃因被告
    認被害人己○○態度不友善，雙方談判破裂所致，被告戊○○持木棍毆打被害人
    己○○，應係出於一時氣憤，就被告戊○○毆打被害人己○○身體之部位而言
    ，被告戊○○並非專就己○○之頭部毆打，而係遍及胸部、背部、手部等處，
    被害人己○○不支頭部靠於椅子之扶手時，被告戊○○雖再持球棍毆打其頭部一
    下，然於證人甲○○制止之後，即罷手，未再繼續毆打，被告戊○○應無致被害
    人己○○於死之殺人犯意，尚難僅以被害人己○○頭部受有傷害，即認被告戊○○主觀上有殺人之故意，然頭部為人體神經中樞之所在、且係極為脆弱之部位，
    稍有損傷極易致身體有重大不治或難治之傷害，此為一般正常智識之人所皆知，
    被告戊○○當知悉，竟乃持堅硬之木質球棍毆擊被害人己○○之頭部，況被害人
    被毆打時係坐在椅子上，業據證人李雯琳於偵查中證述在卷，證人甲○○於本院
    調查中亦證述：被害人被毆打至頭部倒於椅子扶手時被告仍持球棍毆打其頭部太
    陽穴處一下等語如上述，其主觀上有使被害人己○○受重傷之犯意，洵堪認定，
    又證人李雯琳、許綜興、丙○○等人與被害人間並無深仇大恨，亦無證據足認渠
    等有毆打被害人頭部要害，毆打被害人頭部使其受重傷顯係被告個人臨時起意，
    再被害人己○○因被告之毆打而受前左側額骨開放性骨折併前額葉硬腦膜上出血
    及頭皮、臉部多處撕裂傷等傷害，有南雲醫院急診外科病歷、彰化基督教醫院病
    歷及診斷書各乙份在卷可資佐證，另據上開彰化基督教醫院病歷及診斷書所載，
    被害人經診治結果並未造成身體有重大不治或難治之傷害，再查被害人己○○雖
    稱：係站在伊背後的人打伊之頭部，伊被打後就昏了，後來李雯琳等人打伊時，
    伊就不知道了等語，然此與上開證人甲○○、丁○○等人之證述不合，證人丙○○於本院調查時亦堅決否認有毆打被害人之頭部，被告亦供稱：不是丙○○打被
    告的頭部等語，尚難以被害人上開陳述即認毆打被告頭部者另有其人而為有利被
    告之認定，至被告雖未帶刀械前往談判，然被告既持攜帶之球棍毆打被害人之頭
    部，致被害人受有右述之傷，究不得僅以被告未帶刀械即認其無重傷害之犯意，
    又證人丁○○於警訊、偵查、原審均未證述被告於毆打被害人後有叫在場之人將
    被害人送醫，證人甲○○於本院調查時亦證稱：伊並未聽到被告有如此說等語，
    況此僅係被告犯罪後之態度，亦難據此即認被告無重傷害之故意，被告聲請傳訊
    證人丁○○，本院認此部分事證已明，且與被告犯罪之認定無關，爰不再傳訊。
    另被告攜帶之槍枝並未扣案，並無積極證據證明該槍具殺傷力，公訴人亦未就此
    部分起訴，併予敘明。綜上所述，本件事證已臻明確，被告所辯顯係避重就輕之
    詞，不足採信，其犯行應堪認定。
二、核被告所為，係犯刑法第二百七十八條第三項、第一項之重傷未遂罪（脅迫妨害
    他人行使權利罪業經判決確定），公訴人認被告係犯同法第二百七十一條第二項
    、第一項之殺人未遂罪，尚有未洽，起訴法條應予變更，公訴人雖認證人李雯琳
    、許綜興、丙○○等人與被告係共犯，然渠等均與被害人並無深仇大恨，均否認
    有持球棍毆打被害人頭部要害，核與證人甲○○、丁○○證述相符，渠等與被告
    間應僅有普通傷害之犯意聯絡，此部分業經被害人撤回告訴並經原審為不受理之
    諭知，被告係未遂犯，依刑法第二十六條前段之規定減輕其刑，原審予以論罪科
    刑固非無見，惟原審於主文記載被告使人受重傷未遂，科處有期徒刑參年，然卻
    未於理由內載明被告所犯使人受重傷罪係未遂犯，依刑法第二十六條前段規定減
    輕其刑，尚有未洽，被告上訴否認犯罪雖無理由，然原審此部分判決既有如上未
    當之處，應由本院將原審此部分之判決及定執行刑部分撤銷改判，爰審酌被告因
    細故即持球棍毆打被害人己○○頭部要害，手段兇殘及被害人所受之損害暨被告
    犯罪後已與被害人己○○達成和解，賠償被害人己○○新台幣壹拾伍萬元，有調
    解書在卷可查等一切情狀，量處如主文第二項所示之刑。至被告戊○○犯罪使用
    無殺傷力之黑色手槍一把及球棍一支，非違禁物，未扣案，為避免將來執行困難
    ，爰不為沒收之諭知。
三、據上論斷，應依刑事訴訟法第三百六十九條第一項前段、第三百六十四條、第二
    百九十九條第一項前段、第三百條、刑法第二百七十八條第三項、第一項、第二
    十六條前段，判決如主文。
本案經檢察官乙○○到庭執行職務。
中      華      民      國      九十二     年     六      月     三     日
                                臺灣高等法院臺中分院刑事第九庭
                                      審判長法  官  陳  筱  珮
                                            法  官  吳  重  政
                                            法  官  康  應  龍
右正本證明與原本無異。
如不服本判決應於收受送達後十日內向本院提出上訴書狀，其未敘述上訴之理由者並
得於提起上訴後十日內向本院補提理由書（均須按他造當事人之人數附繕本）。
                                            書記官  黃  薰  慧
中      華      民      國      九十二     年     六      月     五     日
                                                                        Ｒ


司法院資訊處製作；財團法人民間司法改革基金會備份。
